臺灣橋頭地方法院民事判決
111年度橋簡字第565號
原告即
反訴被告    曾英俊  

訴訟代理人  司幼文律師
被告即
反訴原告    朝欽實業股份有限公司

法定代理人  黃世雄  
訴訟代理人  陳依伶律師
反訴被告    尹曉萍  

訴訟代理人  司幼文律師
上列當事人間債務人異議之訴事件，本院於民國111年11月9日言
詞辯論終結，判決如下：
    主  文
一、本院110年度司執字第27195號執行事件被告對原告之強制執
    行程序應予撤銷。
二、本訴訴訟費用由被告負擔。
三、反訴被告應連帶給付反訴原告新臺幣19萬1,600元，及自民
    國92年2月4日起至清償日止，按年息9.99%計算之利息。
四、反訴訴訟費用由反訴被告連帶負擔。
五、本判決第三項得假執行；但反訴被告如以新臺幣19萬1,600
    元為反訴原告預供擔保，得免為假執行。
    事實及理由
壹、本訴部分：
一、原告主張：被告持原告、訴外人尹曉萍於民國88年8月2日所
    共同簽發，票面金額新臺幣（下同）57萬4,000元，到期日8
    8年10月4日之本票1紙（下稱系爭本票），及臺灣高雄地方
    法院95年度執字第42344號債權憑證（下稱系爭債權憑證，
    原始執行名義為高雄地院88年度票字第19092號本票裁定，
    下稱系爭本票裁定）對原告聲請強制執行，經本院110年度
    司執字第27195號執行事件（下稱系爭執行事件）受理。惟
    就系爭本票裁定所載之本票債權，被告於95年間取得系爭債
    權憑證後，迄107年11月9日始再度聲請強制執行，系爭本票
    債權已罹於時效，爰依強制執行法第14條第2項規定，請求
    撤銷系爭執行事件之強制執行程序等語。並聲明：系爭執行
    事件之強制執行程序應予撤銷。
二、被告則以：對系爭本票債權罹於時效雖不爭執，惟原告於11
    0 年12月27日明知時效完成仍承認債務，已拋棄時效利益，
    不得再拒絕給付等語為辯。並聲明：原告之訴駁回。
三、兩造不爭執之事項：
　㈠被告持系爭本票，及系爭債權憑證對原告聲請強制執行，經
    系爭執行事件受理。
  ㈡系爭本票之原因關係，是原告於88年8月2日，為購買汽車，
    邀同尹曉萍及訴外人曾進來為連帶保證人，向訴外人慶豐商
    業銀行股份（下稱慶豐銀行）有限公司借款57萬4,000元，
    約定利率為年息9.99%，應自88年8月4日起至92年8月4日止
    ，分48期按月清償本息（下稱系爭借款），並由原告、尹曉
    萍共同簽發系爭本票作為擔保。
  ㈢就系爭借款之消費借貸法律關係，原告尚積欠本金19萬1,600
    元，及自92年2月4日起至清償日止，按年息9.99%計算之利
    息未償。
四、本件之爭點：
　　系爭本票債權是否罹於時效？原告有無拋棄時效利益？原告
    依強制執行法第14條第2項規定，請求撤銷系爭執行事件之
    強制執行程序，有無理由？
五、本院之判斷：
　㈠系爭本票債權是否罹於時效？
　　⒈按票據上之權利，對匯票承兌人及本票發票人，自到期日
      起算；見票即付之本票，自發票日起算；3年間不行使，
      因時效而消滅，票據法第22條定有明文。又消滅時效，因
      請求、承認、起訴而中斷。開始執行行為或聲請強制執行
      ，與起訴有同一效力。時效中斷者，自中斷之事由終止時
      ，重行起算，民法第129條第1項、第2項第5款、第137條
      第1項分別著有明文。再民法第137條第3項延長時效期間
      為5年之規定，所稱與確定判決有同一效力之執行名義，
      係指實體上爭執業已確定者而言。本票執票人依票據法第
      123條規定，聲請法院裁定許可對發票人強制執行，係屬
      非訟事件，此項裁定，並無確定實體上法律關係存否之實
      質確定力，自非屬與確定判決有同一效力之執行名義，執
      票人之請求權消滅時效期間，並不能因取得法院許可強制
      執行之裁定，而延長為5年（最高法院83年度台上字第267
      5號判決意旨參照）。
　　⒉經查，被告於本院自承其取得系爭債權憑證後，迄107年11
      月9日再度聲請強制執行之間，並未曾聲請強制執行，對
      系爭本票之票據請求權於98年之後已罹於3年時效不爭執
      等語（見本院卷第34頁），堪認被告於95年間取得系爭債
      權憑證後，對原告中斷之消滅時效即已因強制執行程序終
      結重行起算，至98年間時效即已完成，被告遲至107年11
      月9日始持系爭本票及系爭債權憑證再度聲請對原告強制
      執行，顯已逾3年之時效期間，故此，原告主張系爭債權
      憑證所表彰之系爭本票債權請求權已罹於時效而消滅，應
      屬有據。
　㈡原告有無拋棄時效利益？
　　⒈按承認，係認識他方請求權存在之觀念通知，債務人於時
      效完成後所為之承認，固無中斷時效可言，然既明知時效
      完成之事實而仍為認識他方請求權存在之承認行為，屬拋
      棄時效利益之默示意思表示，即恢復時效完成前狀態，債
      務人不得再以時效業經完成拒絕給付（最高法院111年度
      台上字第139號判決意旨參照）。
　　⒉被告雖主張原告於110年12月27日致電被告，稱想以25萬元
      清償債務，其後亦於111年2至5月間，陸續致電被告請求
      減免債務及協商清償事宜，已拋棄時效利益等語，惟原告
      就此陳稱：此係尹曉萍於不知時效完成情形下，為避免原
      告名下不動產遭被告強制執行，故致電被告協商債務，並
      非拋棄時效利益等語，自難徒憑尹曉萍曾致電被告討論清
      償事宜，遽謂原告已為單方拋棄時效利益之默示意思表示
      ，應認被告就其主張原告於時效完成後有承認債務之行為
      ，未舉證以實其說，並非可取。
　㈢原告依強制執行法第14條第2項規定，請求撤銷系爭執行事件
    之強制執行程序，有無理由？
　  按執行名義無確定判決同一之效力者，於執行名義成立前，
    如有債權不成立或消滅或妨礙債權人請求之事由發生，債務
    人亦得於強制執行程序終結前提起異議之訴，強制執行法第
    14條第2項定有明文。被告持無確定判決同一效力之效力之
    系爭本票及系爭債權憑證，對原告聲請強制執行，系爭執行
    事件之執行程序尚未終結等情，業經本院依職權調取系爭執
    行事件卷宗核閱明確。惟系爭本票債權已罹於時效，業如前
    述，是本件於執行名義成立後，有消滅被告請求之事由發生
    ，原告請求撤銷系爭執行事件對原告之強制執行程序，洵屬
    有據，應予准許。
六、綜上所述，原告依強制執行法第14條第2項規定，請求撤銷
    系爭執行事件之強制執行程序，為有理由，應予准許。
七、本件事證已臻明確，兩造其餘主張陳述及所提之證據，經審
    酌後於本件判決結果無影響，爰不逐一論述，附此敘明。
八、據上論結，原告之訴為有理由，判決如主文。
貳、反訴部分：
一、反訴原告主張：反訴被告曾英俊於88年8月2日，為購買汽車
    ，邀同反訴被告尹曉萍及訴外人曾進來為連帶保證人，向慶
    豐銀行借款57萬4,000元，約定利率為年息9.99%，應自88年
    8月4日起至92年8月4日止，分48期按月清償本息（即系爭借
    款），並由反訴被告共同簽發系爭本票作為擔保。惟嗣後反
    訴被告未依約繳款，尚積欠本金19萬1,600元，及自92年2月
    4日起至清償日止，按年息9.99%計算之利息未償，慶豐銀行
    已將上開債權讓與反訴原告。因系爭本票債權罹於時效而消
    滅，爰依票據法第22條第4項所定之利益償還請求權，請求
    反訴被告償還上開利益等語，並聲明：反訴被告應連帶給付
    反訴原告19萬1,600元，及自92年2月4日起至清償日止，按
    年息9.99%計算之利息。
二、反訴被告則以：反訴被告係向慶豐銀行辦理汽車貸款，兩造
    間並無實質關係，反訴被告毋庸償還所受利益予反訴原告，
    另反訴原告請求自92年2月4日起算之利息，有部分已罹於民
    法第126條規定之5年時效等語，資為抗辯。並聲明：反訴駁
    回。
三、兩造不爭執之事項：
    同壹、本訴部分、三、所載。
四、本件之爭點：
　　反訴原告依票據法第22條第4項規定，請求反訴被告連帶給
    付19萬1,600元，及自92年2月4日起至清償日止，按年息9.9
    9%計算之利息，有無理由？
五、本院之判斷：
  ㈠按票據上之債權，雖依本法因時效或手續之欠缺而消滅，執
    票人對於發票人或承兌人，於其所受利益之限度，得請求償
    還，票據法第22條第4項定有明文。所謂利益，固指票據債
    務人於原因關係或資金關係上所受之利益而言，惟此利益並
    不以執票人所提供之對價為限，從而利益償還請求權於無直
    接當事人關係之發票人與執票人間，亦得發生（最高法院87
    年度台上字第823號判決意旨參照）。且此項利益，包括積
    極利益（如因票據之簽發而取得金錢或其他財產）及消極利
    益（如簽發票據以代替既存債務之免除）在內（最高法院97
    年度台上字第362號判決意旨參照）。復按票據債權因時效
    而消滅後，發票人對於執票人並非當然因發票而受有利益。
    故執票人依票據法第22條第4項之規定，行使利益償還請求
    權者，對發票人實際上是否受有利益及所受利益若干，依舉
    證責任分配原則，應由執票人負舉證責任。倘發票人並無受
    有利益，自無上開利益償還請求權之適用（最高法院96年度
    台上字第988號判決參照）。
  ㈡經查，系爭本票債權因罹於時效而消滅乙情，業如前述，又
    依兩造不爭執事項㈡、㈢所載，可知反訴被告共同簽發系爭本
    票之原因關係，為擔保系爭借款之消費借貸、連帶保證債權
    ，而因系爭本票債權罹於時效而消滅，致反訴被告受有免依
    票據法律關係，給付相當於按系爭本票原因關係即依消費借
    貸、連帶保證法律關係所應負擔系爭借款餘額之利益，堪認
    反訴原告就反訴被告仍受有系爭借款餘額之利益一節，已盡
    舉證責任，其依票據法第22條規定，請求反訴被告連帶給付
    系爭借款餘額，即本金19萬1,600元，及自92年2月4日起至
    清償日止，按年息9.99%計算之利息，洵屬有據。另兩造不
    爭執反訴原告業已自慶豐銀行受讓系爭借款及系爭本票債權
    （見本院卷第158頁），揆諸前揭說明，利益償還請求權於
    無直接當事人關係之發票人與執票人間，亦得發生，原告所
    辯兩造間並無實質關係，原告毋庸償還所受利益予被告等語
    ，並非可取。
  ㈢又按利益償還請求權非票據上權利，而為票據法第22條第4項
    所規定之特別權利，其消滅時效期間，因票據法未另設明文
    規定，自應適用民法第125條所定15年之規定，至於其時效
    期間之起算點，原則上應解為自票據權利消滅之日，即票據
    債權罹於時效或權利保全手續之欠缺，而無法對發票人或承
    兌人行使追索權之翌日開始計算。利益償還請求權，係基於
    票據時效完成後所生之權利，與票據基礎原因關係所生之權
    利各自獨立，故執票人於未逾民法第125條規定15年之期間
    行使利得償還請求權時，發票人或承兌人不得以原因關係所
    生權利之請求權消滅時效業已完成為抗辯（最高法院96年度
    台上字第2716號判決意旨參照）。
  ㈣反訴被告雖辯稱反訴原告請求自92年2月4日起算之利息，有
    部分已罹於民法第126條規定之5年時效等語。惟查，反訴原
    告之利益償還請求權時效期間，應自系爭本票債權請求權於
    98年間時效消滅時開始計算，迄反訴原告於111年8月2日向
    本院提出民事反訴起訴狀，向反訴被告依票據法第22條第4
    項規定起訴請求給付系爭借款餘額時（見本院卷第27頁），
　　尚未逾15年，而反訴被告之利益償還請求權，與系爭借款之
    消費借貸、連帶保證法律關係，為各自獨立之不同請求權，
    依前開說明，反訴原告依利益償還請求權請求之系爭借款餘
    額，雖包含自111年8月2日起回溯超過5年之利息，然此仍為
    反訴被告因票據時效消滅所受利益數額之一部分，反訴原告
    之利益償還請求權既未罹於15年消滅時效，依諸前開說明，
    反訴被告所為時效抗辯，仍非可取。
六、綜上所述，反訴原告依票據法第22條第4項規定，請求反訴
    被告連帶給付19萬1,600元，及自92年2月4日起至清償日止
    ，按年息9.99%計算之利息，為有理由，應予准許。
七、本件反訴原告勝訴部分為依民事訴訟法第427條第1項適用簡
    易程序所為反訴被告敗訴之判決，依同法第389條第1項第3
    款，依職權宣告假執行。並依職權宣告反訴被告如供相當之
    擔保，得免為假執行。
八、本件事證已臻明確，兩造其餘主張陳述及所提之證據，經審
    酌後於本件判決結果無影響，爰不逐一論述，附此敘明。
九、據上論結，反訴原告之訴為有理由，判決如主文。
中　　華　　民　　國　　111 　年　　11　　月　　30　　日
          　　     橋頭簡易庭  法    官  張立亭  
以上正本係照原本作成。
如不服本判決，應於送達後20日內，向本院提出上訴狀並表明上
訴理由，如於本判決宣示後送達前提起上訴者，應於判決送達後
20日內補提上訴理由書（須附繕本）。
中　　華　　民　　國　　111 　年　　11　　月　　30　　日
      　　　　　　　　　　　　書　記　官  許雅瑩